臺北高等行政法院判決
　　　　　　　　　　　　　　　　　　 93年度訴字第00042號
　　　　　　　　　　　　　　　.
原　　　告　科美訊通信股份有限公司
代　表　人　甲○○
訴訟代理人　徐宏昇律師
被　　　告　經濟部智慧財產局
代　表　人　蔡練生（局長）住同上
訴訟代理人　丙○○
　　　　　　丁○○
參　加　人　曜夆科技股份有限公司
代　表　人　楊炳森
訴訟代理人　乙○○
上列當事人間因新型專利舉發事件，原告不服經濟部中華民國92
年11月20日經訴字第09206223090號訴願決定，提起行政訴訟。
本院判決如下：
    主  文
原告之訴駁回。
訴訟費用由原告負擔。
    事  實
壹、事實概要：
    緣參加人曜夆科技股份有限公司前於民國（下同）82年9月2
    0日以「錢幣通道機構之改良」向前經濟部中央標準局（88
    年1月26日改制為被告經濟部智慧財產局）申請新型專利，
    經被告編為第00000000號審查，准予專利，並於公告期滿後
    ，發給新型第94587號專利證書（下稱系爭專利）。嗣原告
    科美訊通信股份有限公司以其違反核准時專利法第98條第1
    項第1、2款、第2項及第104條第3款之規定，對之提起舉發
    ，案經被告審查，於92年7月31日以（92）智專三(三)05051字
    第09220775620號專利舉發審定書為「舉發不成立」之處分
    。原告不服，提起訴願，旋遭駁回，遂向本院提起行政訴訟
    。
貳、兩造聲明：
一、原告聲明求為判決：
(一)、訴願決定及原處分均撤銷，並命被告為舉發成立之處分。
(二)、訴訟費用由被告負擔。
二、被告聲明求為判決：
(一)、駁回原告之訴。
(二)、訴訟費用由原告負擔。
參、兩造之爭點：
一、原告主張之理由：
(一)、系爭專利係關於一種錢道機構之設計。其目的在改善習知技
    術中，錢道機構存在之缺點。為解決習知技術之問題，乃提
    出一種具有「偵測偽幣」、「排除偽幣」、「通話後自動吃
    幣」、「自動退幣」及「排除卡幣」等功能之錢道機構。原
    告所提舉發證據計有：證據二係79年2月1日公告之第000000
    00A01號「自用式公共電話機連續投幣構造之改良」新型專
    利案（下稱引證一）、證據三係79年11月11日公告之第0000
    0000號「投幣器之改良構造」新型專利案（下稱引證二）、
    證據四係80年7月2日申請、84年4月11日公告之第0000000 0
    號「硬幣外徑數據計測裝置」新型專利案（下稱引證三）、
    證據五係80年1月1日公告之第00000000號「硬幣直徑識別裝
    置」發明專利案（下稱引證四）、證據六係77年3月16日公
    告之第00000000號「自用式公共電話機連續投幣構造之改良
    」新型專利案（下稱引證五）、證據七係西元1989年6月27
    日公告之美國第0000000號專利案（下稱引證六）及證據八
    係81年12月1日申請、83年8月21日公告之第00000000號「簡
    易式電話自動吃幣結構」新型專利案（下稱引證七）。原告
    主張之理由則要以：
１、系爭專利之偵測偽幣機構已見於引證一、引證二、引證三、
    引證四，或可由各引證案推衍得知。
２、系爭專利之排除偽幣機構已見於引證二、引證三，或可由引
    證案推衍而知。
３、系爭專利之通話自動吃幣機構已見於引證一、引證五、引證
    七，或可由各引證案推衍得知。
４、系爭專利之自動退幣機構已見於引證一、引證五，或可由之
    推得。
５、系爭專利之排除卡幣機構已見於引證六，或可由其推知。
    因系爭專利各部構件已見於各引證案，因此系爭專利不具進
    步性及新穎性。另因系爭專利之「偽幣偵測」機構事實上只
    能偵測錢幣大小（直徑），而不能偵測錢幣真偽，或者是否
    為偽幣。系爭專利亦未說明如何依據錢幣大小之偵測值，判
    斷錢幣真偽。因此系爭專利違反專利法有關「說明書記載不
    實」之規定。
(二)、依本案審查當時專利法第98條第2項規定之意旨，如果系爭
    專利係可將先前技術（引證案）之各片斷相互組合，而其組
    合係熟習該項技術者所能輕易完成，且未能增進功效者，則
    系爭專利即不具進步性，應不予專利權（被告所發布之「專
    利審查基準」中，「新型專利審查基準」第2-2-18頁有記載
    ）。本件原告提出舉發，並未主張系爭專利全部元件已存在
    於任何引證案，而是主張其各部元件均已揭示於引證案，或
    可由引證案輕易推知。原決定及原處分則均認為：由引證案
    之構造難以組成系爭專利之整體構造，且非熟習該項技術者
    運用引證案之既有技術或知識所能輕易完成者，則原處分及
    原決定即應說明：１、其組合對熟習該項技術者有何困難？
    ２、其組合之後究竟產生何種前所未有之功效？而原處分及
    原決定未附理由說明上述爭點而率自判斷引證案「難以組成
    系爭專利」，並進而認定系爭專利具進步性，即有理由不備
    之違法。
(三)、系爭專利僅具有偵測錢幣大小之功能，亦即只要是相同直徑
    之錢幣，不分其材質，即認定為真幣，而無真正偵測錢幣真
    偽之功能，此經原處分認定，已為不爭之實，故系爭專利所
    稱之「偵測偽幣」功能，已不存在。然被告於處分書中卻公
    然將任何人均可理解之「錢幣的真偽」，曲解定義為「即錢
    幣大小」，被告之認定與事實不符，已屬違法。而原訴願機
    關非但未加以糾正，更指稱「系爭專利係以錢幣偵測孔偵測
    錢幣大小之方式判斷錢幣之真偽，此種偵測錢幣真偽之方式
    並無不可」之荒謬論點，駁回原告之訴願。原處分及原決定
    之認定嚴重錯誤，應予撤銷。再者，綜觀原決定書所附具之
    理由，仍舊以「系爭專利係就錢幣通道整體機構為所為改良
    ，其整體構造及功效與引證案不同」、「引證案雖揭示與系
    爭專利相同之部份組件，但卻無法由引證案組成系爭專利之
    整體構造」、「錢幣偵測孔偵測錢幣大小之方式判斷錢幣之
    真偽，此種偵測錢幣真偽之方式並無不可」等語，與原處分
    書相同之藉口，搪塞原告。原訴願機關係為被告之上級機關
    ，應有對被告所為之行政處分加以審查是否有違法或不當之
    義務，而非只是對被告之行為加以「蓋章」而已。甚而可言
    ，原訴願機關對系爭專利及引證案之內容及技術，根本未曾
    加以審查，僅依原處分書內容照本宣科，其審查過程，確實
    有違訴願機關之職守。
(四)、末按系爭專利雖揭示具有錢幣偵測、偽幣排除、通話自動吃
    幣、自動退幣、排除卡幣之機構，惟各部元件均已揭示在引
    證案中，且其結合（組合）方式尚屬平凡。專利說明書中亦
    未說明其利用何種特珠之設計，組合上述5種機構，使其具
    有前所未有之功能或其他意外之效果。但若被告認定，引證
    案雖揭示與系爭專利相同之部份組件，然系爭專利與引證案
    之整體構造及功能不同，且由引證案之構造亦難以組成系爭
    專利之整體構造，則被告應依職權，要求參加人改以「吉普
    森式請求項（Jepson Type Claim）」之方式重新撰寫系爭
    專利之申請專利範圍，將既有已知元件置於申請專利範圍之
    「前提部份」，而將其改良部份置於「特徵部份」，始符合
    專利審查基準之規定，而使其專利權範圍確實、具體。乃被
    告不依法行政，而仍准其將所有已知元件列在申請專利範圍
    中，使其專利範圍不當擴大，被告於此亦有違誤。
(五)、綜上所述，系爭專利確不符專利法新穎性、進步性之要件。
    且其專利說明書之記載，亦不合專利法規定。原處分及原決
    定之審定，確有違誤，應依法撤銷原處分及原決定，並命被
    告撤銷系爭專利之專利權，用資合法。唯若仍認系爭專利除
    已知元件外，尚有值得申請專利之改良，則應判令被告命參
    加人將系爭專利之申請專利範圍改以「吉普森式請求項」之
    方式撰寫，以具體其專利保護範圍，而符專利法之規定。
二、被告主張之理由：
(一)、查原處分第(四)項至第(十)項理由已詳細說明系爭專利與引證案
    （引證一至七）不同，故系爭專利具新穎性，又查系爭專利
    主要係由4片塑膠板以彈簧固定的組合方式構成錢幣滑道通
    路，錢幣滑道通路具有2道擋板，第1道擋板的前方設有一錢
    幣偵測裝置偵測錢幣的真偽，於第1道擋板之後設有2道錢幣
    滑道，第2道擋板設有2片擋板裝置，其中擋板藉磁閥開關控
    制啟閉，使系爭專利具有偵測錢幣、排除偽幣、排除卡幣、
    自動退幣及通話自動吃幣之構造及功能，由引證一、二、四
    、五、六之構造難以組成系爭專利，又引證三、七「申請在
    先，公告在後」，非申請前之既有技術或先前技術，不適宜
    作為不具進步性之引證。
(二)、系爭專利已揭示於第1道擋板的前方設有數個錢幣偵測孔，
    藉由一錢幣偵測裝置可由錢幣偵測孔偵測錢幣的真偽（即偵
    測錢幣大小），系爭專利係以偵測錢幣大小之方式判斷錢幣
    真偽，故系爭專利以偵測錢幣大小之方式判斷錢幣真偽並無
    不可，所訴無理由。另，原告質疑引證案組合成系爭專利對
    熟悉該項技術者有何困難？被告認為參閱引證案附件二，系
    爭專利為新型申請案，要將多項原件加以組合就有其困難，
    例如偵測偽幣、排出偽幣、排除卡幣功能等5種技術特徵，
    其不僅為套用上之困難，不只是組合上困難，所以被告認為
    其將上述功能結合起來，確實要有高度技術，又系爭專利係
    以判斷偽幣為其技術手段，而偽幣之大小就是判斷其條件之
    一種技術方法而已，故系爭案應具有其進步性。綜上所述，
    被告原處分並無違法，原告之訴應予駁回。
    理  由
一、按凡對物品之形狀、構造或裝置之創作或改良，而可供產業
    上利用者，得依法申請取得新型專利，為系爭專利核准時專
    利法第97條暨第98條第1項前段所規定。而對於獲准專利權
    之新型，任何人認有違反前揭專利法第97條至第99條或第
    104條第3款規定者，依法得附具證據，向專利專責機關舉發
    之。從而，系爭專利有無違反前揭專利法之情事而應撤銷其
    新型專利權，依法應由舉發人附具證據證明之，倘其證據不
    足以證明系爭專利有違前揭專利法之規定，自應為舉發不成
    立之處分。
二、參加人前於82年9月20日以「錢幣通道機構之改良」向被告
    申請新型專利，經被告編為第00000000號審查，准予系爭專
    利，並於公告期滿後，發給新型第94587號專利證書。嗣原
    告科美訊通信股份有限公司以其違反核准時專利法第98條第
    1 項第1、2款、第2項及第104條第3款之規定，對之提起舉
    發，案經被告審查，於92年7月31日以（92）智專三(三)05051
    字第09220775620號專利舉發審定書為「舉發不成立」之處
    分等情，有系爭案專利相關資料、舉發申請書及上開審定書
    附卷可稽，並為兩造所不爭執，堪認為實。
三、原告不服，循序提起本件行政訴訟，主張：系爭專利之各部
    組件分別與引證一、二、四、五及六所揭示之對應部分部分
    相同，雖系爭專利揭示具有錢幣偵測、偽幣排除、通話自動
    吃幣、自動退幣及排除卡幣之整體機構，然其結合方式尚屬
    平凡，且其組合之機構模組業經申請前之公開刊物所發表。
    又系爭專利主要係一偵測錢幣機器，僅能偵測錢幣大小，不
    具偵測偽幣功能。錢幣大小與錢幣真偽並無一定關係，判定
    錢幣真偽不能僅以大小判斷。而引證案皆有偵測偽幣、排除
    偽幣功能，通話自動吃幣功能亦係一般習知技術，自動退幣
    功能則為引證案揭露之技術，排出卡幣引證六亦有揭露。所
    以系爭專利原件都已於引證案揭露，應不具新穎性、進步性
    。若仍認系爭專利除已知元件外，尚有值得申請專利之改良
    ，則應命參加人將系爭專利之申請專利範圍改以「吉普森式
    請求項」之方式撰寫，以具體其專利保護範圍 云云。
四、本院判斷如下：
(一)、本件系爭第00000000號「錢幣通道機構之改良」新型專利案
    ，主要係由4片塑膠板以彈簧固定的組合方式，其內部的錢
    幣滑道通路具有2道擋板，位於第1道擋板的前方設有數個錢
    幣偵測孔，藉由一錢幣偵測裝置可由錢幣偵測孔偵測錢幣的
    真偽，此一偵測後的信號將傳送至一CPU，使CPU控制磁閥開
    關是否啟動，再藉磁閥開關控制第1道擋板的啟閉，於第1道
    擋板之後設有2道錢幣滑道，其一係偵測為偽幣後的出幣口
    ，另一則為真幣到達第二道擋板之通路，該第2道擋板設有2
    片擋板裝置，其中一片擋板係由CPU控制磁閥開關的啟動決
    定該擋板的啟閉，當該擋板啟開時，則達到吃幣的動作，另
    一片擋板係為錢幣在未被吃幣前，使電話掛下後，由一驅動
    柄啟開該擋板，而藉以達到控制錢幣到達出幣口之動作者。
(二)、原告所提舉發證據計有：證據二係79年2月1日公告之第0000
    000 0A01號「自用式公共電話機連續投幣構造之改良」新型
    專利案即引證一、證據三係79年11月11日公告之第00000000
    號「投幣器之改良構造」新型專利案即引證二、證據四係80
    年7月2日申請、84年4月11日公告之第00000000號「硬幣外
    徑數據計測裝置」新型專利案即引證三、證據五係80年1月1
    日公告之第00000000號「硬幣直徑識別裝置」發明專利案即
    引證四、證據六係77年3月16日公告之第00000000號「自用
    式公共電話機連續投幣構造之改良」新型專利案即引證五、
    證據七係西元1989年6月27日公告之美國第0000000號專利案
    即引證六及證據八係81年12月1日申請、83年8月21日公告之
    第00000000號「簡易式電話自動吃幣結構」新型專利案即引
    證七。
(三)、系爭專利與引證一相較，兩者雖皆具有偵測錢幣、通話自動
    吃幣及自動退幣之功能，惟系爭專利係利用由4片塑膠板以
    彈簧固定的組合方式構成錢幣滑道通路，錢幣滑道通路具有
    2道擋板，第1道擋板的前方設有一錢幣偵測裝置偵測錢幣的
    真偽，於第1道擋板之後設有2道錢幣滑道，第2道擋板設有2
    片擋板裝置，其中擋板藉磁閥開關控制啟閉，使系爭專利具
    有偵測錢幣、排除偽幣、排除卡幣、自動退幣及通話自動吃
    幣之構造並未揭示於引證一，自具新穎性。且引證一整體組
    裝結構複雜，吃幣及退幣時須透過諸多組件之牽動關係，方
    能達成；而系爭專利以兩片擋板之設置，即能達到自動吃幣
    及退幣之功能，亦具進步性。
(四)、又系爭專利與引證二、四及五相較，引證二雖具有偵測錢幣
    、排除偽幣之功能，引證四具有偵測錢幣之功能，引證五具
    有通話自動吃幣、自動退幣之功能；惟前揭系爭專利具有偵
    測錢幣、排除偽幣、排除卡幣、自動退幣及通話自動吃幣之
    整體構造及功效，並未揭示於引證二、四及五中，故引證二
    、四及五不足以證明系爭專利不具新穎性及進步性。
(五)、另系爭專利與引證六相較，系爭專利係於偵測錢幣區域及儲
    幣區域皆設有卡幣排除機構，不同於引證六之卡幣排除機構
    僅設於偵測錢幣區域，而引證六復未揭示系爭專利於錢幣滑
    道通路具有2道擋板，其中第2道擋板設有2片擋板裝置之構
    造，能達到自動吃幣及退幣之功能，故引證六亦不足以證明
    系爭專利不具新穎性及進步性。
(六)、至系爭專利與引證三及七相較，引證三雖具有偵測錢幣、排
    除偽幣之功能，引證七具有通話自動吃幣之功能，然前揭系
    爭專利具有偵測錢幣、排除偽幣、排除卡幣、自動退幣及通
    話自動吃幣之整體構造及功效，並未揭示於引證三及七中，
    引三及七尚難證明系爭專利不具新穎性。且引證三及七之公
    告日晚於系爭專利之申請日，亦不得執為系爭專利不具進步
    性之論據。
(七)、而引證一、二、四、五及六雖為系爭專利申請前已公開之既
    有技術，且揭示與系爭專利相同之部分組件。然系爭專利主
    要係由4片塑膠板以彈簧固定的組合方式構成錢幣滑道通路
    ，錢幣滑道通路具有2道擋板，第1道擋板的前方設有一錢幣
    偵測裝置偵測錢幣的真偽，於第1道擋板之後設有2道錢幣滑
    道，第2道擋板設有2片擋板裝置，其中擋板藉磁閥開關控制
    啟閉，使系爭專利具有偵測錢幣、排除偽幣、排除卡幣、自
    動退幣及通話自動吃幣之整體構造及功能，與引證一、二、
    四、五及六皆不同，且由引證一、二、四、五及六之構造亦
    難以組成系爭專利之整體構造。蓋系爭專利為新型申請案，
    要將多項原件加以組合就有其困難，例如偵測偽幣、排出偽
    幣、排除卡幣功能等5種技術特徵，不僅為組合上困難，且
    系爭案將上述功能結合起來，確實要有高度技術，由引證一
    、二、四、五及六之構造亦難以組成系爭專利之整體構造及
    功效，系爭專利自具進步性。原告主張系爭案不具新穎性及
    進步性云云，自非可採。
(八)、系爭專利已揭示於第1道擋板的前方設有數個錢幣偵測孔，
    藉由一錢幣偵測裝置可由錢幣偵測孔偵測錢幣的真偽，即系
    爭專利係以錢幣偵測孔偵測錢幣大小之方式判斷錢幣之真偽
    ，又系爭專利係以判斷偽幣為其技術手段，而偽幣之大小就
    是判斷其條件之一種技術方法而已，此種偵測錢幣真偽之方
    式並無不可，故系爭案應具有其進步性。原告主張：系爭專
    利僅具有偵測錢幣大小之功能，並無偵測錢幣真偽之功能，
    故系爭專利確實不具新穎性及進步性云云，自非可採。
(九)、末按對於改良專利或基本專利，其申請專利範圍描述之重點
    有別，是以申請專利範圍之描述即產生不同型態，只要能界
    定該專利技術內容、範圍，並無分係組合式申請請專利範圍
    寫法或採吉普森式。本件系爭案係一種錢幣通道機構之改良
    ，並合於組合專利之要件，業如前述，則系爭案以組合式申
    請專利範圍，自能界定該專利技術內容、範圍，系爭專利並
    無不載明實施必要之事項，或記載不必要事項，使實施為不
    可能或困難之情事。原告主張若仍認系爭專利除已知元件外
    ，尚有值得申請專利之改良，則應命參加人將系爭專利之申
    請專利範圍改以「吉普森式請求項」之方式撰寫，以具體其
    專利保護範圍云云，顯無必要，附此敘明。
五、從而，被告依首揭規定，為「舉發不成立」之處分，並無不
    合。訴願決定遞予駁回，亦無違誤，均應予維持。本件原告
    之訴為無理由，應予駁回。
據上論結，本件原告之訴為無理由，爰依行政訴訟法第九十八條
第三項前段，判決如主文。
中　　華　　民　　國　　94　　年　 　6　　月　　3　　 日
                       第五庭 審判長 法  官 張瓊文
                                     法  官 黃清光
                                     法  官 劉介中
上為正本係照原本作成。
如不服本判決，應於送達後20日內，向本院提出上訴狀並表明上
訴理由，如於本判決宣示後送達前提起上訴者，應於判決送達後
20日內補提上訴理由書（須按他造人數附繕本）。
中　　華　　民　　國　　94　　年　 　6　　月　　3　　 日
                                     書記官 黃明和
